【裁判字號】    99,上訴,434
【裁判日期】    990519
【裁判案由】    違反槍砲彈藥刀械管制條例
【裁判全文】
臺灣高等法院刑事判決                 99年度上訴字第434號
上  訴  人
即  被  告  甲○○
選任辯護人  石麗卿  律師
上列上訴人因違反槍砲彈藥刀械管制條例案件，不服臺灣桃園地
方法院98年度訴字第1121號，中華民國98年12月14日第一審判決
（起訴案號：臺灣桃園地方法院檢察署98年度偵字第10050號）
，提起上訴，本院判決如下：
    主  文
上訴駁回。
    事  實
一、甲○○於民國93年、96年間，分別在桃園縣中壢市治群模型
    店、桃園市華山模型軍用品店，以新臺幣（下同）4,000元
    、9,000元之代價購入不具殺傷力之空氣槍各1支，而甲○○
    明知具有殺傷力之空氣槍，係槍砲彈藥刀械管制條例所列管
    之槍枝，非經許可不得製造、持有，竟基於製造、持有具有
    殺傷力空氣槍之犯意，自93年間陸續，以其帳號「dayen111
    1」登入雅虎奇摩拍賣網站，在該網站上，向真實姓名年籍
    不詳之賣家，以2,500元、700元之代價購入加大氣室及加大
    氣閥；復於98年2、3月間，在該網站，以共計180元之代價
    購入強力彈簧3條（每條60元）後，在其位在桃園縣龍潭鄉
    烏林村6鄰工五路13巷4弄4號住處房間內，利用其所有之如
    附表編號四所示之工具，接續將上開加大氣室、加大氣閥、
    強力彈簧等物分別換裝入上開空氣槍內，改造具有殺傷力之
    空氣槍2支後持有之，嗣於98年4月21日下午4時32分許，為
    警在上址執行搜索時查獲，並扣得其所有如附表編號一至三
    號所示之物，始查悉上情。
二、案經臺中市警察局報告臺灣桃園地方法院檢察署檢察官偵查
    起訴。
    理  由
壹、程序部分
    按被告以外之人於審判外之言詞或書面陳述，除法律有規定
    者外，不得作為證據；又被告以外之人於審判外之陳述，雖
    不符第159條之1至第159條之4之規定，但經當事人於審判程
    序同意作為證據，法院審酌該言詞陳述或書面陳述作成時之
    情況，認為適當者，亦得為證據；當事人、代理人或辯護人
    於法院調查證據時，知有第159條第1項不得為證據之情形，
    而未於言詞辯論終結前聲明異議者，視為有前項之同意，刑
    事訴訟法第159條第1項、第159條之5規定甚明。經查，本判
    決後開所引用之各該被告以外之人於審判外之陳述，雖屬傳
    聞證據，惟均經被告甲○○、辯護人及檢察官於本院審理時
    表示無意見而不予爭執，且迄至言詞辯論終結前亦未聲明異
    議，本院審酌上開證據資料製作時之情況，尚查無違法不當
    及證明力明顯過低之瑕疵，亦認為以之作為證據應屬適當，
    故揆諸前開法律規定與說明，爰逕依刑事訴訟法第159條之5
    規定，認前揭證據資料均例外有證據能力。
貳、實體部分
一、上揭犯罪事實，業據被告甲○○迭於警詢、偵查、原審及本
    院審理中坦承不諱（見偵查卷第7頁、第46頁、第47頁、原
    法院訴字卷第13頁反面、第26頁、本院卷第36頁），且有扣
    案如附表編號一、二號所示之空氣槍各1支，經送內政部警
    政署刑事警察局鑑定結果，認定附表編號一之空氣槍1枝（
    槍枝管制編號0000000000），係氣體動力式槍枝，以外接高
    壓鋼瓶內氣體為發射動力，經以鉛彈測試3次，其中鉛彈（
    直徑5.5mm、重量0.98 g）最大發射速度為311公尺/秒，計
    算其動能為47焦耳，換算其單位面積動能為197焦耳/平方公
    分；附表編號二之空氣槍1枝（槍枝管制編號0000000000）
    ，係氣體動力式槍枝，以小型高壓氣體鋼瓶內氣體為發射動
    力，經以金屬彈丸測試3次，其中彈丸（直徑8.0mm、重量2.
    0g）最大發射速度為156公尺/秒，計算其動能為24焦耳，換
    算其單位面積動能為47焦耳/平方公分。又殺傷力之定義，
    依據司法院秘書長81年6月11日秘臺廳(二)字第06985號函釋示
    ：殺傷力的標準為在最具威力的適當距離，以彈丸可穿入人
    體皮肉層之動能為基準。而殺傷力的相關數據：(一)依日本科
    學警察之研究結果，彈丸單位面積動能達20焦耳/平方公分
    ，則足以穿入人體皮肉層。(二)本局對活豬作射擊測試結果，
    彈丸單位面積動能達24焦耳/平方公分，則足以穿入豬隻皮
    肉層。(三)美國軍醫總署定義：彈丸撞擊動能達58呎磅（約78
    .6 焦耳），則足以使人喪失戰鬥能力，有內政部警政署刑
    事警察局98年6月17日刑鑑字第0980068205號槍彈鑑驗書1份
    在卷可佐（見偵查卷第36頁至第37頁）。堪認扣案如附表編
    號一、二號所示空氣槍各1支發射彈丸單位面積動能均已逾
    足以穿入人體皮肉層之標準，而具有殺傷力至明。此外，復
    有如附表編號三號所示之7盎司瓦斯氣瓶2瓶扣案可稽，並有
    臺中市警察局槍枝初步檢視報告表及檢視照片1份、員警上
    開測試照片空氣槍擊發彈頭力道強弱之測試照片、查獲現場
    照片共17張（見偵查卷第18頁至第31頁）在卷可憑，是被告
    上開犯行，洵堪認定。
二、辯護人雖為被告辯稱：被告係泰雅族山地原住民，其學歷不
    高，僅國中畢業，且其甫滿20歲起迄今約8年時間，均以駕
    駛貨車為業，是以被告之教育程度、工作環境，及其父祖均
    為原住民，生活多在山林間，與山林為伍，在國家文化、資
    訊、教育之傳輸接受等方面多有不足之處等情觀之，被告在
    法律上之認知，顯較常人為薄弱，且參以被告上開槍械，於
    組裝完畢後，並未加以藏匿，而係高掛其房間內供其欣賞，
    且係於家中為警搜索查獲，其行為亦顯不含有惡性等情，是
    被告主觀上對於其持有、組裝槍械係為法律所不許可一事，
    缺屬欠缺違法性之認識，請依刑法第16條規定予以減免其刑
    云云。惟按刑法第16條前段：「除有正當理由而無法避免者
    外，不得因不知法律而免除刑事責任。」之規定，為我國刑
    法對於「禁止錯誤」之明文規定。所謂「禁止錯誤」係行為
    人對於行為之違法性的錯誤，行為人因此等錯誤而欠缺不法
    意識，其主觀上認為合法之行為，在客觀事實上卻係法律規
    定加以處罰之行為，其不同於「構成要件錯誤」係指行為人
    於行為時對於構成犯罪事實之客觀情狀無所認識，「禁止錯
    誤」下之行為人完全清楚自己所從事之行為，僅係誤認其所
    為者為法律所允許，舉凡行為人不知有禁止規範存在、誤認
    禁止規範已失效、誤認禁止規範不適用其行為（直接禁止錯
    誤）、誤認存在容許規範、誤認容許規範之界限（間接禁止
    錯誤）等，均係禁止錯誤之態樣。而對於禁止錯誤之犯罪評
    價係採取「罪責理論」，亦即禁止錯誤不影響行為人行為故
    意之成立，然可視禁止錯誤能否完全避免，阻卻或減免行為
    人之罪責。另「刑法第16條規定（指修正前之刑法第16條）
    ，不得因不知法律而免除刑事責任。但按其情節得減輕其刑
    。如自信其行為為法律所許可而有正當理由者，得免除其刑
    ；究有無該條所定情形而合於得免除其刑者，係以行為人欠
    缺違法性之認識，即以無違法性之認識為前提，且其自信在
    客觀上有正當理由，即依一般觀念，通常人不免有此誤認而
    信為正當，亦即其欠缺違法性認識已達於不可避免之程度者
    ，始足當之，如其欠缺未達於此程度，其可非難性係低於通
    常，則僅得減輕其刑」，此有最高法院88年度台上字第5658
    號判決意旨可資參照。查，可發射子彈具有殺傷力之各式槍
    枝，屬違禁物品，非經許可，不得持有、製造之情，屢經政
    府公告、報章媒體廣為報導，邇來亦有多起行車路人、民眾
    遭流彈所射擊之社會新聞事件，應為一般人所眾所周知之事
    實。被告雖具原住民血統，惟居住於平地，且自承從事貨運
    司機工作已有8年之久，南來北往，生活型態、平時所接觸
    之人、事、物應頗為豐富，接觸者亦應為平地人居多，並非
    與山水為伍、單靠打獵為生，因此國家、社會文化、資訊及
    教育之傳輸接收方面，應於平常人無異。抑者，依辯護人之
    辯護意旨所載上開空氣槍購自合法商店，徵之常情，其所購
    得之空氣槍當不具殺傷力，且被告於原審及本院坦稱：因為
    好奇想要蒐集而買，買的時候是原廠，沒有經過改裝，不能
    射穿任何東西，所以改裝這些零件之目的是再加強它射擊的
    力道。改裝後就可以射穿鋁罐等語（見98年度訴字第1121號
    卷第26頁、本院卷第27頁），顯見被告明知其原購買之無殺
    傷力之空氣槍2枝，經其改裝後，動能已逾前述具有殺傷力
    之標準，而具有殺傷力。況改裝後之空氣槍經被告測試可一
    槍貫穿鋁罐，足見其威力之強大，與一般僅供人娛樂把玩之
    合法空氣槍、玩具槍，迥然有別。被告擔任駕駛員多年，已
    如前述，當具備一定之社會經驗、常識與智識能力，對於製
    造有殺傷力之槍枝屬違法行為乙節，自不可能不知情。準此
    ，此部分之辯護意旨，要與刑法第16條之規定不符，於法未
    合，尚難作為減輕之依據。
三、按改造玩具槍枝及子彈，或修理已損壞之槍、彈，使具殺傷
    力，因具創設性，皆屬「製造」，司法院院字第2422號解釋
    及最高法院73年台上字第1689號判例可資參照。又按所謂製
    造包括創製、改造、組合、混合、化合等行為在內，改造行
    為亦屬製造行為之一種，最高法院86年度台上字第7558號判
    決意旨參照。被告將自行購買之加大氣室及加大氣閥、強力
    彈簧等物分別換裝入扣案如附表編號一、二號所示之空氣槍
    2支，顯為改造行為，揆之上開說明，自屬製造。核被告所
    為，係犯槍砲彈藥刀械管制條例第8條第1項之未經許可製造
    具有殺傷力之空氣槍罪。被告製造空氣槍後之持有行為，為
    其製造之當然結果並為低度行為，應為高度之製造行為所吸
    收，不另論罪。又被告於不詳時日在其位在桃園縣龍潭鄉○
    ○村○鄰○○路13巷4弄4號住處房間內改造原不具殺傷力之
    空氣槍2支乙節，業據被告供陳在卷（見98年度訴字第1121
    號卷第14頁、第25頁反面），其行為時間緊密、地點相同，
    侵害同一法益，應係基於同一製造槍枝犯意下之接續行為，
    依一般社會觀念，在刑法評價上，應視為接續實施，為實質
    上一罪之接續犯。公訴意旨未論及於此，應予補正。次按犯
    罪之情狀顯可憫恕，認科以最低度刑仍嫌過重者，得酌量減
    輕其刑，刑法第59條定有明文。而本條所謂之「情狀」，係
    指法官量刑時所應考量之各種情狀而言。在審酌個案時遇有
    情輕法重之情形下，裁判時本即得適用刑法第59條之規定，
    以酌量減輕其刑，此業經司法院大法官會議以釋字第263號
    解釋闡釋在案；又適用刑法第59條酌量減輕其刑時，並不排
    除刑法第57條所列舉10款事由之審酌（最高法院70年5月16
    日70年度第六次刑事庭長會議決議可資參照）。查被告未經
    許可製造扣案如附表編號一、二號所示之空氣槍2支，固對
    國家社會法益造成侵害，惟被告自上開商店購得不具殺傷力
    之槍枝，再自網路購入上開加大氣室及加大氣閥、強力彈簧
    等物，在其住處房間內以自己之十字、一字型之螺絲起子、
    老虎鉗等工具分別換裝入上開槍枝，由其改造過程觀之，並
    非精心規劃，且非大量改造，亦無積極證據持以販賣或持該
    等槍枝犯案，尤以被告價購而持有上開空氣槍之目的，只為
    好奇心使然，迭經被告於陳明在卷（見偵查卷第47頁、98年
    度訴字第1121號卷第14頁、第26頁），復依現場查獲照片所
    示（見偵查卷第26頁），上開槍枝原即懸掛於被告房間牆上
    ，供其觀覽，另參諸被告任職榮邦通運股份有限公司，擔任
    業務課駕駛員一職，具正當職業，有卷附在職證明書1紙可
    證（見98年度審訴字第2500號卷第31頁），自與遊手好閒、
    逞兇鬥狠之徒擁槍自重並持以為犯罪行為之情節有所不同，
    是其所言係因好奇心把玩之詞，應屬可採。是倘不論其個案
    情節輕重，一律論處本罪之法定最低刑度5年以上有期徒刑
    ，併科新臺幣1,000萬元以下罰金之罪，實猶嫌過重，並有
    傷人民對法律之情感，及就全部犯罪情節觀之，猶屬法重而
    情輕，故自客觀以言，當有情堪憫恕之處，爰依刑法第59條
    規定，酌減輕其刑。原審適用槍砲彈藥刀械管制條例第8條
    第1項，刑法第11條前段、第59條、第42條第3項、第38條第
    1項第1款、第2款，審酌被告無前科紀錄，品行良好，有本
    院被告前案紀錄表1份附卷可稽，雖其製造扣案如附表編號
    一、二號所示之空氣槍2支，已對不特定大眾之生命、身體
    安全構成威脅，危害社會治安，惟念及被告係因一時失慮及
    好奇心之犯意動機及其犯罪後坦承犯行，犯後態度良好，尚
    知悔悟兼衡其生活狀況、智識程度、品行等一切情狀，量處
    有期徒刑2年6月，併科罰金新臺幣6萬元，並諭知罰金易服
    勞役之折算標準，並說明扣案如附表編號一、二號所示之具
    殺傷力空氣槍2支（槍枝管制編號分別為0000000000、00000
    00000號），為違禁物，應依刑法第38條第1項第1款規定沒
    收之；而扣案如附表編號三號所示之7盎司瓦斯氣瓶2瓶，認
    均係外接式高壓氣體鋼瓶，此有內政部警政署刑事警察局98
    年6月17日刑鑑字第0980068205號槍彈鑑驗書在卷可佐（見
    偵查卷第36頁反面），上開物品業據被告供承為其所有（見
    98年度訴字第1121號卷第24反面頁），且係供所持上開具殺
    傷力之空氣槍擊發之用，參以扣案空氣槍殺傷力之最終實現
    ，除彈丸用供擊發外，尚須裝置高壓氣體鋼瓶於空氣槍之上
    ，以使該空氣槍轉化高壓氣體而賦予適用之彈丸足以穿透人
    體皮肉層之動能，是其乃被告所有供上開具殺傷力之空氣槍
    擊發以造成殺傷力之物，均屬供犯罪所用之物，應依刑法第
    38條第1項第2款規定，併予宣告沒收之；另未扣案之如附表
    編號四號所示之十字、一字型螺絲起子、老虎鉗各1支，為
    改造空氣槍之工具，已據被告供明為其所有在卷（見98年度
    訴字第1121號卷第25反面頁），無積極證據證據證明業已滅
    失，亦應依刑法第38條第1項第2款規定，併予宣告沒收之，
    經核認事用法俱無不合，量刑亦屬允當。被告上訴意旨請求
    從輕量刑云云，係對原審適法範圍裁量權而為爭執，惟刑之
    量定乃事實審法院之職權，原審既已審酌被告犯罪之各種情
    狀，並依刑法第59條規定酌減其刑，而在法定刑範圍量處，
    即難指有量刑過重之失衡，是被告之上訴，為無理由，應予
    駁回。
四、至辯護人執大法官會議釋字第669號解釋意旨請求於槍砲彈
    藥刀械管制條例修正前停止審判乙節，按司法院釋字第669
    號解釋文及理由書意旨係認空氣槍係合法而容易取得之休閒
    娛樂商品，而改造此類空氣槍，所需零件易於取得，亦無須
    高度之技術，倘人民僅出於休閒、娛樂等動機而改造合法之
    空氣槍，雖已達殺傷力標準，但若其殺傷力甚微，對他人生
    命、身體、自由、財產等法益之危險甚低，或有其他犯罪情
    節輕微情況，依現行法令，尚嫌情輕法重，致罪責與處罰不
    相對應，而有違憲法第23條比例原則，故有關機關應自本解
    釋公布之日起1年內，檢討修正槍砲彈藥刀械管制條例第8條
    第1項有關空氣槍之規定，以兼顧國家刑罰權之妥善運作及
    保障人民之人身自由，逾期未為修正者，該部分規定失其效
    力，揆諸前揭意旨，現行槍砲彈藥刀械管制條例第8條第1項
    有關空氣槍之規定，在本解釋公布之日起1年內即99年12月
    25日前仍為有效，且該解釋文僅認現行槍砲彈藥刀械管制條
    例第8條第1項關於空氣槍部分規定，所定之法定刑有違比例
    原則，而有檢討必要，而非就製造、改造空氣槍之行為除罪
    化，故原審既已審酌被告犯罪之各種情狀，並依刑法第59條
    規定減輕其刑，而量處最低刑度有期徒刑2年6月，應已審酌
    上開解釋所示量刑比例原則，尚無違反該號解釋意旨，是辯
    護人執上理由，請求停止審判云云，本院核無必要，併此敘
    明。
據上論斷，應依刑事訴訟法第368條，判決如主文。
本案經檢察官侯寬仁到庭執行職務。
中    華    民    國    99    年    5     月    19    日
                  刑事第十五庭審判長法  官  吳昭瑩
                                    法  官  賴邦元
                                    法  官  蘇隆惠
以上正本證明與原本無異。
如不服本判決，應於收受送達後10日內向本院提出上訴書狀，其
未敘述上訴之理由者並得於提起上訴後10日內向本院補提理由書
（均須按他造當事人之人數附繕本）「切勿逕送上級法院」。
                                    書記官  楊妙恩
中    華    民    國    99    年    5     月    19    日
附錄：本案論罪科刑法條全文
槍砲彈藥刀械管制條例第8條
未經許可，製造、販賣或運輸鋼筆槍、瓦斯槍、麻醉槍、獵槍、
空氣槍或第4條第1項第1款所定其他可發射金屬或子彈具有殺傷
力之各式槍砲者，處無期徒刑或5年以上有期徒刑，併科新臺幣1
千萬元以下罰金。
未經許可，轉讓、出租或出借前項所列槍枝者，處5年以上有期
徒刑，併科新臺幣1千萬元以下罰金。
意圖供自己或他人犯罪之用，而犯前二項之罪者，處無期徒刑或
7年以上有期徒刑，併科新臺幣1 千萬元以下罰金。
未經許可，持有、寄藏或意圖販賣而陳列第1 項所列槍枝者，處
3年以上10年以下有期徒刑，併科新臺幣700萬元以下罰金。
第1項至第3項之未遂犯罰之。
┌──────────────────────────┐
│附表：                                              │
├──┬────────────┬──────────┤
│編號│ 扣  案  物  品  名  稱 │    備      註      │
├──┼────────────┼──────────┤
│ 一 │具殺傷力之空氣槍1支（槍 │鑑定結果：認係氣體動│
│    │枝管制編號：0000000000）│力式槍枝，以外接高壓│
│    │                        │氣體鋼瓶內氣體為發射│
│    │                        │動力，經以鉛彈測試3 │
│    │                        │次，其中鉛彈（直徑5.│
│    │                        │5mm、重量0.98g）最大│
│    │                        │發射速度為311公尺/秒│
│    │                        │，計算其動能為47焦耳│
│    │                        │，換算其單位面積動能│
│    │                        │為197焦耳/平方公分，│
│    │                        │足以穿入人體皮內層之│
│    │                        │標準，認具殺傷力。  │
│    │                        │                    │
│    │                        │                    │
├──┼────────────┼──────────┤
│ 二 │具殺傷力之空氣槍1支（槍 │鑑定結果：認係氣體動│
│    │枝管制編號：0000000000）│力式槍枝，以小型高壓│
│    │                        │氣體鋼瓶內氣體為發射│
│    │                        │動力，經以金屬彈丸測│
│    │                        │試3次，其中彈丸（直 │
│    │                        │徑8.0mm、重量2.0g） │
│    │                        │最大發射速度為156公 │
│    │                        │尺/秒，計算其動能為 │
│    │                        │24焦耳，換算其單位面│
│    │                        │積動能為47焦耳/平方 │
│    │                        │ 公分，足以穿入人體 │
│    │                        │皮內層之標準，認具殺│
│    │                        │傷力。              │
├──┼────────────┼──────────┤
│ 三 │7盎司瓦斯氣瓶2瓶        │用途：用於編號一、二│
│    │                        │號之空氣槍。        │
├──┼────────────┼──────────┤
│編號│  未 扣 案 物 品 名 稱  │   備     註        │
├──┼────────────┼──────────┤
│ 四 │ 十字、一字型螺絲起子、 │改造編號一、二號之空│
│    │ 老虎鉗各1支            │氣槍工具。          │
└──┴────────────┴──────────┘

司法院資訊處製作；財團法人民間司法改革基金會備份。
